臺灣高等法院高雄分院刑事判決　　　　　　　　　九十三年度上訴字第一０二六號
　　上　訴　人
　　即　被　告　甲○○
　　　　　　　　乙○○
　　右　二　人
　　指定辯護人　本院公設辯護人李佩娟
右上訴人因強盜等案件，不服臺灣高雄地方法院九十二年度訴字第二九六四號中華民
國九十三年八月十三日第一審判決（起訴案號：臺灣高雄地方法院檢察署九十一年度
偵字第二二七四五號、九十二年度偵緝字第四二九號、第四六八號），提起上訴，本
院判決
如左：
    主  文
原判決關於被告甲○○強盜部分；被告乙○○強盜及定執行刑部分，均撤銷。
甲○○、乙○○共同以非法方法，剝奪人之行動自由，均累犯，各處有期徒刑貳年。
    事  實
一、甲○○綽號「阿文」，前於民國九十年間因贓物、偽造文書等案件，經台灣台中
    地方法院分別判處有期徒刑六月、六月、五月確定，並定應執行刑有期徒刑一年
    三月，於九十年十二月十八日易科罰金執行完畢。乙○○前於八十八年間因違反
    妨害兵役治罪條例案件，經台灣台中地方法院判處有期徒刑五月確定，並於九十
    年四月三十日執行完畢。
二、乙○○利用以曾憲中名義所申設之0000000000號（乙○○此部分所涉
    行使偽造私文書犯行，業經原審判處有期徒刑八月確定）後，即自九十一年四月
    初起，與甲○○、年籍姓名不詳約三十多歲綽號「阿勇」之成年男子，在自由時
    報分類廣告欄，刊登「存簿買賣、王小姐、0000000000、轉接電話」
    之分類廣告，向不特定人蒐購金融機構存摺。適有丙○○因缺錢花用，於九十一
    年四月初閱讀前開報紙廣告後，即撥打前開電話，與自稱「阿文」之甲○○聯絡
    ，同意將其已申請之舊有金融帳戶出售予甲○○、乙○○、「阿勇」，並依甲○○指示，分別於九十一年四月一日至第一商業銀行苓雅分行、九十一年四月二日
    至聯邦銀行高雄分行申請開立存款帳戶，而乙○○則於同年四月二日晚間，在高
    雄市○○○路三信家商，持「阿勇」交付之新臺幣（以下同）四萬五千元，向丙○○購買存摺多本（包括新、舊開戶之存摺），丙○○則交付多本存摺。後丙○○於九十一年四月三日又以前開電話聯絡乙○○，承諾將再於同年月四日販賣五
    本存摺予乙○○等人，而乙○○因前開已購得之存摺確實可以使用，乙○○乃應
    允之，並應丙○○之要求，於同日下午四時四十二分，自其中國信託商業銀行0
    000000000號帳戶，先匯款八千二百元至丙○○在華南商業銀行高雄博
    愛分行000000000000號帳戶內（起訴書誤載為世華商業銀行000
    000000000號帳戶），作為購買另外五本存摺之部分款項，並要求丙○○於同年月四日將五本存摺託交統聯客運司機送往台中。惟嗣後丙○○因擔心甲○○等人利用其所販賣之存摺供為不法之用途，乃未依約將存摺託交客運司機，
    並於九十一年四月四日將部分存摺解約，致無法使用。
三、甲○○、乙○○與「阿勇」，因丙○○未依約於九十一年四月四日將其餘五本存
    摺寄交客運司機送往台中，且前開已交付之存摺又無法使用，乃心生不滿，而共
    同基於妨害自由之犯意聯絡，以強暴、脅迫之方式催討債務：於九十一年四月六
    日下午七時二十分許，駕駛自用小客車前往高雄市○○○路一三九號前等候丙○○，後見丙○○到來欲騎機車離開，甲○○、乙○○乃下車，欲將丙○○強押上
    車，因丙○○不從，乙○○乃持球棒揮打丙○○（只擊中丙○○手錶），並與甲○○強行將丙○○推進小客車後座，由乙○○、甲○○分坐在丙○○左、右二側
    ，甲○○並拿出預藏之手銬銬住丙○○雙手，而以此非法之方法限制丙○○之行
    動自由。後前開小客車由「阿勇」駕駛，往高雄縣仁武鄉方向行駛，甲○○、乙○○則在車內一再要求丙○○應清償前開販賣帳戶之款項，而丙○○亦認尚欠甲○○等人五本存摺，乃於同日下午七時五十分行經高雄縣仁武鄉○○路十五號仁
    武鄉農會前，由乙○○、甲○○陪同，以類似衣服之物品覆蓋丙○○雙手，由丙○○於下午七時五十三分三十九秒，自行決定金額，並自仁武鄉農會提款機提領
    一萬五千元（即丙○○在華南商業銀行高雄三民分行000000000000
    號帳戶之存款）清償乙○○等人，該一萬五千元自提款機吐鈔後，即為在旁之乙○○取走；後甲○○、乙○○由提款明細表中發現丙○○帳戶內尚有餘額二萬多
    元，認為丙○○有能力清償其他欠款，乃再逼問丙○○提款卡密碼，丙○○不從
    ，甲○○、乙○○則向「阿勇」稱：「如果丙○○不講密碼，就把他載到覆鼎金
    埋掉」等加害生命、身體之事脅迫丙○○，復由乙○○以手肘撞丙○○身體，致
    丙○○心生畏懼，乃將提款卡密碼告知乙○○，由乙○○於同日十九時五十七分
    十八秒在同一提款機再提領二萬元。後甲○○、乙○○、丙○○即上車，而因前
    開提領金額仍有不足清償款項，甲○○乃要求丙○○拿出皮夾，甲○○見皮夾內
    有現金五千一百元，即強行取走，又強迫丙○○將手持之ＭＯＴＯＲＯＬＬＡ牌
    Ｖ６０型（序號000000000000000號）及ＯＫＷＡＰ牌Ｉ６６型
    （序號000000000000000號）行動電話各一支，以合計一萬四千
    元之價格讓渡予乙○○、甲○○，並強令丙○○書立手機讓渡書，丙○○迫於威
    勢，不得不從。嗣經丙○○請求，乙○○、甲○○、「阿勇」始於同日下午八時
    五十分許，將丙○○載回前開四維一路處釋放。
四、案經丙○○訴由台灣高雄地方法院檢察署檢察官偵查起訴。
    理  由
一、認定犯罪事實所憑證據及理由─
  (一)訊據上訴人即被告甲○○、乙○○固坦承於九十一年四月六日自告訴人丙○○處
    ，取得三萬五千元及ＭＯＴＯＲＯＬＬＡ牌Ｖ６０型、ＯＫＷＡＰ牌Ｉ６６型手
    機各一支之事實，惟均矢口否認有妨害自由犯行，均辯稱：「因丙○○之前出售
    的存摺，後來不能使用，且丙○○拿了錢未依約再交付存摺，所以才向丙○○索
    回購買存摺的款項，且是丙○○是自願上車及還錢、讓渡手機，伊等並無使用任
    何暴力之手段」云云，被告晉另辯稱：「伊並未拿三千元給丙○○，九十一年四
    月六日當天才第一次看到丙○○，可能是丙○○認錯拿錢給他的人」等語。
  (二)經查：
  1.就丙○○交付金融機構存摺予被告甲○○、乙○○之時間、數量，及取得款項部
    分─
  證人丙○○就其於九十一年四月間販賣金融機構存摺予被告甲○○、乙○○之時
    間、數量，於警詢、偵訊中證稱：「伊於九十一年四月三日依『阿文』指示，先
    到第一商業銀行（自強路、五福路口）申請開立存款帳戶，於取得存摺及金融卡
    後，再與『阿文』相約於同日二十二時三十分許，在高雄市○○○路三信家商前
    交付存摺，並依『阿文』指示於隔日除補辦帳戶之電話及網路銀行服務外，再向
    聯邦商業銀行、中華商業銀行及郵局申請開立存款帳戶，伊並於翌日至鹽埕區○○○路郵局、民權與民生路口之中華商業銀行、光華路與民生路口之聯邦銀行開
    立帳戶。但伊一本存摺都沒有給被告」等語（見警卷第六、七頁，九一發查二四
    五０號卷第三至四頁），且卷附其所書事件過程說明書亦為相同記載（見同前發
    查卷第五頁）；惟此與丙○○在第一商業銀行苓雅分行之0000000000
    0號帳戶開戶時間為九十一年四月一日、在聯邦商業銀行高雄分行之00000
    0000000號帳戶開戶時間為九十一年四月二日，均不相符，此有第一商業
    銀行苓雅分行九十三年十一月十二日（九三）一苓字第四四三號函及存款明細帳
    、聯邦商業銀行高雄分行九十三年十一月十二日九三聯高雄字第三五五號函及開
    戶、存提款明細在卷可憑（見本院卷第一三二至一三三、一一二至一一四頁），
    亦與其於本院調查、審理中證稱：「伊當時有拿給被告不到十一本，最少五本帳
    戶」、「舊的帳戶有給乙○○二、三本，原來約定新開戶八本，實際上交給乙○○三至五本」、「直接交給乙○○有三本，但時間太久已記不清楚，應以之前告
    訴的為準」等語不符（見本院卷第九十三、一九二、一九三頁）。則證人丙○○
    前開證述、說明書內容是否屬實，或有意保留，自屬可疑。
  丙○○就取得販賣金融機構帳戶之金額，於警詢、偵訊均證稱：「九十一年四月
    三日晚間拿到三千元，四月四日被告又匯款八千二百元至伊帳戶，總共拿到一萬
    一千二百元」等語（見警卷第十頁，九一偵二二七四五號卷第九十四頁），其前
    開事件過程說明書亦為相同之記載；惟其於本院調查審理中則證稱：「第一次是
    拿給伊三千元，第二次是二萬多元，八千二百元是包括在二萬多元裡面」、「伊
    可以確定一次是三千元，一次是八千二百元，二萬多元是總金額，但要看告訴筆
    錄才知道」、「伊沒有法回想是否還有第二次見面，伊只記得第一次及被綁那一
    次，在這中間有無再與被告見面或拿帳戶，伊忘記了」等語不符（見本院卷第九
    十三、一九三至一九六頁），則證人丙○○究竟取得多少販賣存摺之款項，自無
    法單憑其前後不一之證述加以認定。
  丙○○販賣存摺之行為，可能涉及不法，而其亦因恐交付之存摺遭被告等人非法
    使用，而在預收部分款項後，未依約交付存摺予被告等人，此為丙○○所自承（
    見警卷第六頁），且丙○○在中國農民銀行等三十家金融機構均開設有帳戶（此
    未區別單一行庫之帳戶個數），此有金融機構查詢單在卷可憑（見本院卷第六十
    九、七十頁），而於本件發生前，其在第一商業銀行七賢分行、苓雅分行、鹽埕
    分行、鼎泰分行共計有六個帳戶，有第一商業銀行七賢分行九十三年十一月十一
    日（九三）一七字第二一九號、苓雅分行九十三年十一月十二日（九三）一苓字
    第四四三號、鹽埕分行九十三年十一月十八日（九三）一鹽字第二八六號、鼎泰
    分行九十三年十一月二十四日（九三）一鼎字第二一０號函及開戶存提款明細單
    （見本院卷第一０八至一一０、一三二至一三三、一五五至一五七、一五九至一
    六二頁），開戶數量均遠逾一般人使用金融帳戶之需要及常態。則證人丙○○為
    掩飾其開立大量金融帳戶之實際目的，而於警詢、偵訊及本院調查、審理中，就
    販售帳戶之數量、取得之金額所為之證述，多所隱瞞或避重就輕，自屬可能。是
    有關本件交付存摺之時間、數量，自難單以丙○○前開證述、事件過程說明書為
    準，尚應綜合被告二人之供述，以綜合判斷。
  被告乙○○於九十二年三月五日經緝獲後，於第一次偵訊時供稱：「第一次丙○○拿存摺給伊是九十一年四月二日，阿勇事先給伊四萬五千元要伊帶給丙○○，
    伊檢查過丙○○給的密碼可以用，就把四萬五千元交給丙○○」、「第二天（四
    月三日），丙○○打電話給伊，說要還地下錢莊的錢，要辦更多的存摺賣給阿勇
    ，伊問阿勇，阿勇說可以，所以伊就先匯八千二百元給丙○○」等語（見九二偵
    緝四六八號卷第十七頁），並有被告乙○○之中國信託商業銀行0000000
    000號帳戶對帳單在卷可憑（見警卷第五十一頁），而依被告乙○○前開供述
    ，對照丙○○在第一商業銀行苓雅分行、聯邦銀行高雄分行開戶之時間，及丙○○就交付存摺之時間、數量及收取之金額，證述前後夾雜不清等情，應認被告乙○○於初次偵訊時，在記憶較清晰及較無利害考量情況下所為之供述應屬可信。
    至於被告乙○○於原審改稱交付丙○○之金額為三萬三千元，既與前開供述不符
    ，且距案發時日已久，應屬記憶上之錯誤；又丙○○一再指陳係被告甲○○交付
    款項，惟為被告甲○○所否認，亦與被告乙○○前開供述不符，且丙○○係於夜
    間與素不相識之被告乙○○接觸，自有誤認之可能。均併此說明。
  綜上所述，丙○○應於九十一年四月二日，自被告乙○○處取得現金四萬五千元
    ，再於同年月三日獲轉帳匯入八千二百元，堪予認定。
  2.就被告甲○○、乙○○妨害自由部分─
  被告甲○○、乙○○固一再辯稱係丙○○自願上車及領款、讓渡行動電話，惟被
    告甲○○、乙○○與「阿勇」，於九十一年四月六日下午七時二十分許，在高雄
    市○○○路一三九號前，由被告乙○○持球棒揮打丙○○（只擊中丙○○手錶）
    ，並與被告甲○○強行將丙○○推進小客車後座，復由被告甲○○持手銬銬住丙○○雙手，並在高雄縣仁武鄉農會提款機，由丙○○自行自華南商業銀行高雄三
    民分行000000000000號帳戶提領一萬五千元，後為被告乙○○取走
    ；又被告甲○○、乙○○再逼問丙○○提款卡密碼，因丙○○不從，被告甲○○
    、乙○○乃向「阿勇」稱：「如果丙○○不講密碼，就把他載到覆鼎金埋掉」等
    語，致丙○○心生畏懼，乃將提款卡密碼告知被告乙○○，由被告乙○○在同一
    提款機再提領二萬元；後又由被告甲○○自丙○○之皮夾內強行取走五千一百元
    ，復強迫丙○○將二支行動電話，以一萬四千元讓渡予被告乙○○、甲○○，並
    強令丙○○書立手機讓渡書等情，業據丙○○於偵訊及本院審理時證述綦詳（見
    九一偵二二七四五號卷第七十四、七十五頁，本院卷第一九六至二０四頁），核
    與卷附之手機相片二幀、手機讓渡書、贓物認領保管單、丙○○提款相片（見警
    卷第三十七至四十頁）、丙○○華南商業銀行高雄三民分行000000000
    000號帳戶交易資料查詢單（見同前發查卷第六頁）、勘驗九十一年四月六日
    提款機提款畫面之勘驗筆錄（見九一偵二二七四五號卷第一０三頁）相符，且丙○○就其遭被告甲○○、乙○○、「阿勇」妨害自由之情節（即丙○○被害情節
    ，而非販售存摺一節），自警詢、偵訊，至本院調查審理中均指述一致，應屬可
    信；又由丙○○於提領款項時，雙手係以類似衣服之物品遮掩，及被告乙○○隨
    後即自行提款等情觀，丙○○若係處於行動自由情況下，當無以衣物遮掩雙手之
    必要，而若丙○○同意再提款二萬元予被告等人，自亦無在丙○○在場情況下，
    卻由被告乙○○代為提領之理。是應認被告甲○○、乙○○、「阿勇」，確有丙○○所指述之犯行。
  丙○○計自被告乙○○處取得五萬三千二百元，且丙○○確有收受被告乙○○購
    買存摺之款項，而未將存摺交付被告乙○○等人之情，業如前述，又被丙○○並
    將其舊有及新申請之第一商業銀行苓雅分行二個帳戶，於九十一年四月四日解約
    ，亦有前開苓雅分行函在卷可憑。則被告甲○○、乙○○辯稱取得前開款項及行
    動電話，係因丙○○未依約提供帳戶，及前所提供之帳戶無法使用，而供扺償債
    務之用等語，自屬有據。是尚難認其等取得前開款項及行動電話有何為自己不法
    之所有之意圖。至於被告甲○○、乙○○所取得之款項總額為五萬四千一百元（
    含行動電話之折價一萬四千元），與前開債權差額有九百元，惟金額差距不大，
    且被告甲○○、乙○○係短時間內索討債務，自難期望其等精算已收取之債權額
    ，是尚難因有此部分之差額，即認被告甲○○、乙○○有為自己不法所有之意圖
    ，附此敘明。
  (三)綜上所述，被告甲○○、乙○○妨害自由犯行，洵堪認定。
二、論罪之理由─
  (一)核被告甲○○、乙○○剝奪丙○○之行動自由，均係犯刑法第三百零二條第一項
    之以非法方法剝奪他人行動自由罪。公訴人認被告甲○○、乙○○係犯刑法第三
    百二十八條第一項普通強盜罪，尚有誤會，惟基本社會事實同一，本院自得變更
    起訴法條加以審理。被告甲○○、乙○○與綽號「阿勇」之成年人間，有犯意聯
    絡及行為分擔，為共同正犯。被告甲○○前於九十年間因贓物、偽造文書等案件
    ，經台灣台中地方法院法院分別判處有期徒刑六月、六月、五月確定，並定應執
    行刑有期徒刑一年三月，於九十年十二月十八日易科罰金執行完畢；被告乙○○
    前於八十八年間因違反妨害兵役治罪條例案件，經台灣台中地方法院判處有期徒
    刑五月確定，並於九十年四月三十日執行完畢，均有台灣高等法院被告全國前案
    紀錄表在卷可按。其二人於受有期徒刑執行完畢，五年以內再犯本件有期徒刑以
    上之罪，均為累犯，依法加重其刑。
  (二)按刑法第三百零二條之妨害自由罪，原包括私禁及以其他非法方法剝奪人之行動
    自由而言，所謂非法方法，當包括強暴脅迫等情事在內。縱其所為，合於刑法第
    三百零五條恐嚇危害安全之情形，仍應視為剝奪行動自由之部分行為（最高法院
    三十年上字第三七０一號、七十四年台上字第三四○四號判例意旨參照）。從而
    被告甲○○、乙○○以恐嚇丙○○之脅迫非法方法，剝奪丙○○之行動自由，應
    視為剝奪行動自由之部分行為，不另論以刑法第三百零五條之恐嚇罪。又刑法第
    三百零二條第一項及第三百零四條第一項之罪，其所保護之法益均為被害人之自
    由，其罪質本屬相同，惟第三百零二條第一項之法定刑，既較第三百零四條第一
    項為重，則以私行拘禁之方法妨害人自由，縱其目的使人行無義務之事，或妨害
    人行使權利，仍應逕依第三百零二條第一項論罪，並無適用第三百零四條第一項
    之餘地（最高法院二十九年度台上字第三七五七號判例參照）。是以被告甲○○
    、乙○○於非法剝奪丙○○行動自由期間，另迫令丙○○交出提款卡、說出密碼
    及書立切結書等之無義務之事，亦為刑法第三百零二條第一項之妨害自由罪所吸
    收，而不另論第三百零四條第一項之強制罪，均併此敘明。
三、撤銷改判之理由─
    原審固以被告甲○○、乙○○罪證明確，予以論罪科刑。惟被告甲○○、乙○○
    所犯為刑法第三百零二條第一項之罪，原審誤為同法第三百三十條加重強盜罪，
    自有未洽。被告甲○○、乙○○上訴意旨否認犯行，指摘原判決不當，雖無理由
    ，惟原審既有前開違誤之處，自應由本院將原判決關於被告甲○○強盜部分、被
    告乙○○強盜及定執行部分均撤銷。
四、科刑之理由─
  (一)爰審酌被告甲○○、乙○○因丙○○未依約定交付存摺，即起意以不法手段索債
    ，造成丙○○身心極大傷害，且均前有前科犯行，素行不佳，已如前述，犯後復
    否認犯行，不知悔悟，惟丙○○確亦有未依約履行情事等一切情狀，各量處如主
    文第二項所示之刑。
  (二)供犯罪用之球棒一枝、手銬一付並未扣案，且被告甲○○、乙○○均否認持有該
    等之物，致無法確認是否為被告或共犯所有，自不予宣告沒收，附此說明。
五、另被告甲○○、乙○○被訴收受贓物及行使偽造私文書部分，業經原審同案判處
    無罪或罪刑在案，惟因被告二人均未就此部分提起上訴，爰不另論列，附此敘明
    。
六、適用之法律─
  (一)刑事訴訟法第三百六十九條第一項前段、第三百六十四條、第二百九十九條第一
    項前段、第三百條。
  (二)刑法第二十八條、第三百零二條第一項、第四十七條。
  (三)罰金罰鍰提高標準條例第一條前段。
本案經檢察官沈紹嘉到庭執行職務。
中　　　華　　　民　　　國　　九十三　　年　　 十二 　　月　　二十四　　日
                              臺灣高等法院高雄分院刑事第七庭
                                  審判長法官   莊飛宗
                                        法官   黃憲文
                                        法官   曾逸誠
右正本證明與原本無異。
如不服本判決應於收受本判決後十日內向本院提出上訴書狀，其未敘述上訴理由者，
並得於提起上訴後十日內向本院補提理由書狀（均須按他造當事人之人數附繕本）「
切勿逕送上級法院」。
　　　　　　　　　　　　　　　　　　　書記官   郭蘭蕙
中　　　華　　　民　　　國　　九十三　　年　　十二　　　月　　　二十四　日
附錄：本案論罪科刑法條全文
刑法第三百零二條
私行拘禁或以其他非法方法，剝奪人之行動自由者，處五年以下有期徒刑、拘役或三
百元以下罰金。
因而致人於死者，處無期徒刑或七年以上有期徒刑，致重傷者，處三年以上十年以下
有期徒刑。
第一項之未遂犯罰之。
